【裁判字號】    98,交聲,3254
【裁判日期】    981026
【裁判案由】    違反道路交通管理處罰條例聲明異議
【裁判全文】
臺灣臺北地方法院交通事件裁定        98年度交聲字第3254號
原處分機關  臺北市交通事件裁決所
受處分人    甲○○
上列受處分人因違反道路交通管理處罰條例案件，對於臺北市交
通事件裁決所中華民國98年9月7日所為之處分（原處分案號：
北市裁罰字第裁22-AEX842291號），聲明異議，本院裁定如下：
    主  文
原處分關於罰鍰新臺幣陸萬元部分撤銷。
其餘異議駁回。
    理  由
一、按汽車駕駛人，駕駛汽車經測試檢定有酒精濃渡超過規定標
    準者，處新臺幣（下同）1萬5千元以上6萬元以下罰鍰，並
    當場移置保管該汽車及吊扣其駕駛執照1年；而汽車駕駛人
    經依第1項規定吊扣駕駛執照，並於吊扣期間再有第1項情形
    者，處6萬元罰鍰，並當場移置保管該汽車及吊銷其駕駛執
    照；汽車駕駛人有第35條第1項規定之情形，應接受道路交
    通安全講習，道路交通管理處罰條例第35條第1項第1款、第
    3項、第24條第1項第2款亦分別有明文規定。次按汽車駕駛
    人，因違反本條例及道路交通安全規則之規定，受吊銷駕駛
    執照處分時，吊銷其持有各級車類之駕駛執照，同條例第68
    條定有明文。再按道路交通管理處罰條例所稱之「車輛」，
    係指在道路上以原動機行駛之汽車（包括機器腳踏車）或以
    人力、獸力行駛之車輛；道路交通安全規則所稱之「汽車」
    ，係指在道路上不依軌道或電力架線而以原動機行駛之車輛
    （包含機器腳踏車），道路交通管理處罰條例第3條第8款、
    道路交通安全規則第2條第1項第1款亦分別定有明文，合先
    敘明。
二、異議人即受處分人甲○○於98年5月22日5時9分許，駕駛CSJ
    -557號重型機車，於臺北市○○○路與遼寧街口前，經警攔
    停舉發駕駛執照吊扣期間駕駛汽車，且酒精濃度超過規定標
    準之違規，當場掣發臺北市政府警察局舉發違反道路交通管
    理事件通知單。嗣受處分人於舉發通知單上所載應到案日期
    前提出申訴，原處分機關函請舉發單位調查結果，仍認受處
    分人有上開違規行為，乃依道路交通管理處罰條例第35 條
    第1項、第3項、第24條及違反道路交通管理事件統一裁罰基
    準及處理細則所訂之違反道路交通管理事件統一裁罰基準表
    之規定，於98年9月7日以北市裁罰字第裁22-AEX842291號裁
    決書裁處罰鍰新台幣6萬元、吊銷駕駛執照（三年），並施
    以道安講習。
三、異議意旨略以：本人因酒駕並同時違反刑事法律遭移送，案
    經檢察官處以緩起訴處分，向國庫支付2萬元及參加道路安
    全講習6小時，本案裁決所裁決罰鍰金額應為4萬元，非裁決
    書所載6萬元，請求撤銷原裁決，並退還溢繳罰鍰2萬元等語
    。
四、經查：
(一)本件異議人於上揭時、地騎乘車牌號碼：CSJ-557號重型機
    車，為警攔檢並測得其呼氣酒精濃度達每公升0.55毫克，超
    過規定之標準，經警舉發「酒後駕車」違規之事實，業據異
    議人聲明異議狀所自承，並有臺北市政府警察局北市警交字
    第AEX842291號舉發違反道路交通管理事件通知單及臺灣臺
    北地方法院檢察署檢察官98年度偵字第13984號執行緩起訴
    處分命令通知書及附表附卷足憑，是受處分人有騎乘機車經
    測試檢定酒精濃度超過規定標準之違規事實，洵堪認定。
(二)按94年2月5日公布，95年2月5日施行之行政罰法第26條規定
    ，「一行為同時觸犯刑事法律及違反行政法上義務規定者，
    依刑事法律處罰之。但其行為應處以其他種類行政罰或得沒
    入之物而未經法院宣告沒收者，亦得裁處之。前項行為如經
    不起訴處分或為無罪、免訴、不受理、不付審理之裁判確定
    者，得依違反行政法上義務規定裁處之。」即所謂一事不二
    罰原則，探究其立法目的，無非以一行為同時觸犯刑事法律
    及違反行政法上義務規定時，由於刑罰與行政罰同屬不法行
    為之制裁，而刑罰之懲罰作用較強，依刑事法律處罰即足資
    警惕，實無一事二罰再處行政罰之必要，但罰鍰以外之沒入
    或其他種類行政罰，因兼具維護公共秩序之作用，為達行政
    目的，行政機關仍得併予裁處。故汽車駕駛人酒後駕車時，
    如同時觸犯刑法第185條之3之公共危險罪者，道路交通主管
    機關除依上開行政罰法第26條第1項但書規定，處以其他種
    類行政罰外，關於行政罰鍰部分，即應依行政罰法第26條、
    道路交通管理處罰條例第10條等規定移送地方法院檢察署處
    理，其後非有行政罰法第26條第2項所定不起訴等事由，不
    得裁處行為人罰鍰。而上開行政罰法第26條第2項雖以應受
    行政罰之行為如經不起訴處分或為無罪、免訴、不受理、不
    付審理之裁判確定者，始得另為裁決處罰，未明文包括緩起
    訴處分在內，但考其緩起訴處分之性質，實屬於附條件之便
    宜不起訴處分，而於緩起訴之條件成就後，始發生如同確定
    不起訴處分之禁止再訴效力，故於緩起訴之猶豫期間屆滿，
    復未經撤銷緩起訴時，緩起訴即發生如同確定之不起訴處分
    之效力，此時，行為人即已終局的不受刑事法之訴追，該緩
    起訴處分即具實質之禁止再訴之確定力，原處分機關於此時
    再為裁決，行為人無同時遭到行政處罰及刑事訴追之危險，
    因此，解釋上行政罰法第26條第2項之規定應包括條件成就
    之緩起訴處分之情形在內，因此酒後駕車同時觸犯公共危險
    犯行，行為人雖經緩起訴處分，然於緩起訴處分條件成就前
    ，行為人隨時有受撤銷緩起訴再受刑事追訴之風險，行政機
    關自不得就同一事由裁處行為人罰鍰處分，以免行為人受有
    一事二罰之危險。是類此之案件行政機關不得對同一行為再
    課以行政罰鍰（本院暨所屬法院96年法律座談會刑事類提案
    第36號決議審查意見及研究結果參照）。
(三)異議人因同一事實經臺灣臺北地方法院檢察署檢察官於98年
    6月30日以98年度偵字第13984號為緩起訴處分，該緩起訴處
    分期間為1年，自98年7月14日起至99年7月13日止，且受處
    分人應於緩起訴處分確定後3個月期間內向國庫支付2萬元 (
    已履行)，並自98年7月14日起至99年5月13日止接受6小時交
    通安全講習，有臺灣臺北地方法院檢察署檢察官98年度偵字
    第13984號緩起訴處分書附卷足憑，而異議人在上開緩起訴
    處分確定後3月內，已依檢察官之命令於98年9月2日向國庫
    支付2萬元，有臺灣臺北地方法院檢察署暫收訴訟案款收據
    附卷足證，是本件異議人之緩起訴處分期間既迄99年7月13
    日始行屆滿，異議人之緩起訴處分期間屆滿前，刑事訴訟程
    序尚未終局確定，則原處分機關於異議人緩起訴期間屆滿前
    所為罰鍰處分，與行政罰法第26條第1項前段、第2項之規定
    有違，是原處分機關於98年9月7日以北市裁罰字第裁22-AEX
    842291號裁決書裁處異議人罰鍰6萬元，與行政罰法第26條
    第1項前段、第2項之規定有違，難認妥適，此部分應俟上開
    緩起訴處分期間屆滿而受處分人確定是否受刑事追訴、處罰
    後，再由行政機關另為適法之處分，故應由本院將原處分關
    於罰鍰部分撤銷（已繳罰鍰6萬元部分應悉數返還）；至於
    原處分機關另依道路交通管理處罰條例第35條第1項第1款、
    第3款、第24條第1項第2款規定對異議人裁處吊銷駕駛執照3
    年 (98年5月22日已繳送駕駛執照執行)及施以道路交通安全
    講習部分，揆諸前開規定及說明，此二部分之處分係屬罰鍰
    以外之其他種類行政罰，因兼具維護公共秩序之作用，為達
    行政目的，是原處分機關就此部分之併予裁處，於法並無不
    合，應予維持（異議人雖未就此部分聲明不服，惟此部分係
    原處分機關基於前開單一之違規行為所為之處分之一部，異
    議人既對本案罰鍰表明不服之旨，自應認其已對本案之處分
    全部聲明不服，本院自應併予審究，附此敘明）。
五、雖原處分機關另引交通部95年7月17日交路字第0950006986
    號函釋而謂「緩起訴」本質上屬「附條件之不起訴處分」，
    應仍有行政罰法第26條第2項適用云云。然按法官依據法律
    獨立審判，憲法第80條定有明文，各機關依其職掌就有關法
    規為釋示之行政命令，法官於審判案件時，固可予以引用，
    但仍得依據法律表示適當之不同見解，並不受其拘束；司法
    行政機關所為行政命令，如涉及審判上法律見解，僅供法官
    參考，法官於審判案件時，亦不受其拘束（司法院大法官會
    議釋字第216號解釋意旨參照）。是前開交通部函釋，固得
    供本院參考，然本院並不受其拘束。況行政罰法為行政法中
    關於行政罰之總則性規定，是道路交通管理處罰條例之行政
    罰亦須遵循行政罰法規定，道路交通案件處理辦法之解釋及
    適用，當不得違反行政罰法此總則性之規定，併此指明。
據上論斷，應依道路交通案件處理辦法第19條、第20條前段，裁
定如主文。
中    華    民    國    98    年    10    月  26      日
                  交通法庭法  官  楊台清
以上正本證明與原本無異。
如不服本裁定，應於裁定送達後5日內向本院提出抗告狀。
                           書記官 劉子豪
中    華    民    國    98    年     10     月        日


司法院資訊處製作；財團法人民間司法改革基金會備份。
